【裁判字號】    99,台上,2079
【裁判日期】    990408
【裁判案由】    常業詐欺
【裁判全文】
最高法院刑事判決            九十九年度台上字第二０七九號
上  訴  人  甲○○
            乙○○
            丙○○
上列上訴人等因常業詐欺案件，不服台灣高等法院台中分院中華
民國九十七年二月二十九日第二審更審判決（九十七年度上更(一)
字第四四號，起訴案號：台灣台中地方法院檢察署九十五年度偵
字第一一八八號），提起上訴，本院判決如下：
    主  文
上訴駁回。
    理  由
按刑事訴訟法第三百七十七條規定：上訴於第三審法院，非以判
決違背法令為理由，不得為之；是提起第三審上訴，應以原判決
違背法令為理由，係屬法定要件。如果上訴理由書狀並未依據卷
內訴訟資料具體指摘原判決不適用何種法則或如何適用不當，或
所指摘原判決違法情事，顯與法律規定得為第三審上訴理由之違
法情形不相適合時，均應認其上訴為違背法律上之程式，予以駁
回。上訴人甲○○、乙○○、丙○○上訴意旨略稱：(一)、原判決
認定在大陸地區之共同正犯綽號「阿兄」、「阿國」、「阿成」
、「阿財」等人，究竟是否為成年人，是否有刑事責任能力，其
證據何在，原判決未予論述說明，有判決不載理由之違背法令。
(二)、上訴人等三人，如何明知「阿兄」、「阿國」、「阿成」、
「阿財」等人，係以詐欺取財為常業之詐欺集團成員，原判決未
說明認定之依據，亦嫌理由不備。(三)、上訴人等三人究竟何時加
入「阿兄」等人所組詐欺集團，原判決事實欄僅記載：上訴人等
三人各自民國九十四年七月間某日、同年七月底某日、同年十月
初某日（乙○○係經由陳健民招募、丙○○係經由乙○○招募）
起，與「阿兄」等人共同基於意圖為自己不法之所有，以詐術使
人將本人之物交付為常業之犯意聯絡，加入該以「阿兄」等人之
詐欺集團等情。但理由欄並未說明上訴人等三人加入之正確時間
，亦屬理由不備。(四)、原判決未明確認定甲○○究自九十四年八
月間何日起參與詐欺集團，卻又認定甲○○在加入之後，「阿兄
」等人在原判決附表（下稱附表）一編號１所示九十四年八月「
中旬」某日時，向被害人陳克林詐取新台幣（下同）六萬三千元
，七萬元、十四萬元，而由陳克林將上開金額陸續匯款至林維祥
之台中淡溝郵局00000000000000帳戶以及陳政男之湖口新工郵局
00000000000000帳戶，則原判決認定甲○○加入詐欺集團之「九
十四年八月間某日」，是否在九十四年八月「中旬」某日時之前
或之後，攸關甲○○就陳克林被害部分是否應該負責之判斷，而
陳克林究在何時陸續匯款，亦攸關上訴人等犯罪時間之認定，原
判決未予釐清論明，亦嫌調查未盡及理由欠備。(五)、原判決事實
欄僅謂甲○○與陳健民、「阿兄」等人有共同常業詐欺之犯意聯
絡，未認定甲○○與乙○○、丙○○有犯意聯絡，卻又謂甲○○
與陳健民、乙○○、丙○○等四人，於附表一所示時間內為該附
表所示之詐欺犯行。顯未認定甲○○與乙○○、丙○○有共同犯
意聯絡，理由欄卻謂甲○○、乙○○、丙○○與陳健民及「阿兄
」等人就本件犯罪，有犯意聯絡及行為分擔，均為共同正犯云云
，有事實認定與理由說明相矛盾之違法。(六)、原判決謂甲○○於
偵查時自承：九十四年八月間陳健民說他負責領詐騙集團的錢與
大陸人爭吵過很多次，就拜託伊與大陸人聯絡及對帳，陳健民及
大陸人都匯報資料給伊，由伊核對二方面之帳戶，並居間聯絡借
或買賣存摺給對岸的人等情，則甲○○既僅居間聯絡借或買賣存
摺給對岸的「阿兄」等人之行為，並未參與詐欺構成要件行為之
實行，且協調解決紛爭，乃在陳健民以及「阿兄」等人詐財得逞
，及陳健民匯款給「阿兄」等人之後，始打電話給「阿兄」等人
，告稱數額應該沒有問題而已，以取得「阿兄」等人之信任，當
無與陳健民以及「阿兄」等人共謀詐欺之犯意聯絡，亦非參與犯
罪構成要件行為之實行，最多僅能成立幫助犯，不能論以共同正
犯。原判決卻以之為認定甲○○成立共同正犯之依據，有適用法
則不當之違法。(七)、甲○○僅參與陳健民與「阿兄」等人間匯款
協調事宜，並未領取任何報酬，而所謂「職業性犯罪」，必係「
謀生職業」，且也必定有所得，若全然無所得，不可謂係常業犯
。原判決認甲○○恃詐欺維生，並以之為常業，亦屬適用法則不
當。(八)、原判決認甲○○負責確認被害人「所欲匯款之帳戶」。
但究竟確認哪些被害人匯款至哪些被告或「阿兄」等所指定之哪
些帳戶，原判決未予認定說明，不僅有失依據，亦嫌理由不備。
(九)、原判決事實欄認定甲○○遂應陳健民之託，以陳健民所有交
付其使用之0000000000、0000000000號行動電話「作為聯繫工具
」……於九十五年一月五日上午十時三十分許為警在新竹市○區
○○路一二九號二樓Ｂ室查獲甲○○，並扣得陳健民所有交付其
「供聯繫使用」如附表五編號３、４所示行動電話機各一具（均
含SIM 卡），然未記載係「供犯罪所用之物」，即依刑法第三十
八條第一項第二款規定以係被告所有供犯罪所用之物，予以宣告
沒收，理由欄卻說明上開行動電話機係陳健民所有交付甲○○「
供犯罪所用之物」，亦有理由說明與事實記載不相符之矛盾等語
。
惟查：證據之取捨與其證明力之判斷，以及事實有無之認定，屬
事實審法院之職權，苟其取捨證據與判斷證據證明力並不違背經
驗法則及論理法則，即不容任意指為違背法令，而執為第三審適
法之上訴理由。原判決綜合全案卷證資料，本於事實審法院之推
理作用，認上訴人等三人有其事實欄所載犯行，因而撤銷第一審
關於上訴人等三人部分之科刑判決，改判仍論處其三人共同以意
圖為自己不法之所有，以詐術使人將本人之物交付為常業罪刑。
已敘明所憑證據及認定之理由，且對甲○○否認有共同常業詐欺
犯行，辯稱：伊沒有參與確認被害人所欲匯款之帳戶資料，也非
詐欺取財之共同正犯云云，如何係卸責之詞，不足採信，詳加說
明指駁。所為論斷，俱有卷證資料可資覆按，核無違背法令情形
。原判決理由二已敘明乙○○、丙○○對於與陳健民、「阿兄」
等人共同常業詐欺之犯行均坦承不諱，甲○○亦坦承知悉陳健民
、「阿兄」等人為詐欺集團成員，有代陳健民、「阿兄」等人協
調匯款事宜，確認匯款給「阿兄」等人之金額等情不諱；復於理
由二之(二)說明共同實行犯罪行為之人，在合同意思範圍以內，各
自分擔犯罪行為之一部，相互利用他人之行為，以達其犯罪之目
的者，即應對於全部所發生之結果，共同負責。而共同正犯之意
思聯絡，原不以數人間直接發生者為限，即有間接之聯絡者，亦
包括在內。甲○○自九十四年八月間起，即參與陳健民與「阿兄
」等人間關於詐騙之匯款協調事宜，負責確認被害人所欲匯款之
帳戶是否足堪使用及匯款予「阿兄」等人之金額等項，顯係以自
己共同犯罪之意思參與犯罪行為之一部，應負共同正犯刑責之心
證理由。各該論斷尚非無據，難認有何違背法令情形，上訴意旨
(二)指摘原判決未說明認定上訴人等三人，如何明知「阿兄」、「
阿國」、「阿成」、「阿財」等人，係常業詐欺集團成員之理由
；上訴意旨(五)指原判決就甲○○與陳健民、「阿兄」等人間有共
同常業詐欺犯意之聯絡及行為分擔之事實認定與理由說明相矛盾
，似有誤會。上訴意旨(六)就原判決認甲○○應成立常業詐欺罪之
共同正犯，非幫助犯，已論斷明白之事項，任意指摘調查未盡及
適用法則不當，均非具體指摘之合法上訴第三審理由。至在大陸
地區參與犯罪之「阿兄」、「阿國」、「阿成」、「阿財」等人
，均為本件犯罪之主要策劃及實行者，已查獲之共犯既均未明確
供明其等之年籍資料，原判決認定係成年人，尚無悖於經驗法則
，且對上訴人等較為有利（按如係十八歲以下之人，上訴人等為
成年人應加重其刑，較為不利）。上訴意旨(一)以不利於己之事由
，指摘原判決理由不備，對判決結果無影響，不得執為第三審之
適法上訴理由。又原判決既說明採甲○○於偵查時自承：九十四
年八月間陳健民說他負責領詐騙集團的錢與大陸人爭吵過很多次
，就拜託伊與大陸人聯絡及對帳，陳健民及大陸人都會報資料給
伊，由伊核對二方面之帳戶，並居間聯絡借或買賣存摺給對岸的
人等語不諱；於第一審審理時供承：陳健民會跟伊說領的總金額
，那一筆與大陸那邊有糾紛，伊就會向大陸那邊的人說，把事情
講清楚一點等語，為認定甲○○於九十四年八月間參與本件犯罪
證據之一，其既負責與在大陸地區之人員居間聯絡及事後之對帳
，則原判決認其對於附表一編號１所示，九十四年八月中旬某日
詐取陳克林款項之犯行（甲○○參與詐得款項匯款大陸後對帳協
調事宜，應在詐得款項一段時間之後）仍應負共同正犯之責，尚
屬合理，難認有違背經驗法則之情形，且不影響常業詐欺罪同一
性及單一性之認定。上訴意旨(四)指摘原判決調查未盡及理由欠備
，亦難認係具體指摘之合法上訴第三審理由。原判決理由二之(三)
復詳述認定上訴人等三人於本件犯罪期間內，均係反覆以同種類
詐欺取財行為為目的之社會活動之職業性犯罪，均成立常業詐欺
罪之心證理由，該論斷亦無違背法令情形。上訴意旨(七)仍以甲○
○未取得任何報酬，非職業性犯罪，指摘原判決論以常業詐欺罪
，適用法則不當，亦難認係具體指摘之合法上訴第三審理由。又
原判決事實欄認定甲○○以陳健民所有交付其使用之0000000000
、0000000000號行動電話作為聯繫工具，參與陳健民與「阿兄」
等人間匯款事宜，負責確認被害人欲匯款之帳戶是否堪用及匯予
「阿兄」等人之金額，而為分工。嗣經警查獲甲○○，查獲陳健
民所有交付甲○○供聯繫使用如附表五編號３、４所示之前開行
動電話二具（均含SIM 卡）等情；並於理由說明該二具電話機係
陳健民（共同正犯）所有交付甲○○供犯罪所用之物，而依刑法
第三十八條第一項第二款予以宣告沒收，亦無違誤。上訴意旨(九)
任意指摘原判決該部分事實認定與理由說明相矛盾，尚有誤會，
不得執為上訴第三審之適法理由。上訴人等其他上訴意旨徒憑己
見，或就原審採證認事職權之適法行使，或對原判決已論斷明白
之事項，任意指摘違背法令，並就其他不影響事實認定及判決結
果之枝節問題，仍為單純事實之爭辯，均與法律規定得為第三審
上訴理由之違法情形不相適合。應認上訴人等之上訴均違背法律
上之程式，併予駁回。
據上論結，應依刑事訴訟法第三百九十五條前段，判決如主文。
中    華    民    國  九十九  年    四    月    八    日
                      最高法院刑事第八庭
                          審判長法官  洪  文  章
                                法官  王  居  財
                                法官  郭  毓  洲
                                法官  黃  梅  月
                                法官  邱  同  印
本件正本證明與原本無異
                                      書  記  官
中    華    民    國  九十九  年    四    月   十二   日
                                                      Ｅ

司法院資訊處製作；財團法人民間司法改革基金會備份。
